臺灣高等法院刑事判決　　　　　　　　　　　　　九十年度上更(一)字第六四三號
　　上　訴　人
　　即　被　告　丙○○
　　選任辯護人　徐家福
右上訴人因違反稅捐稽徵法案件，不服臺灣臺北地方法院八十六年度訴字第一一七七
號，中華民國八十七年六月三十日第一審判決（起訴案號：臺灣臺北地方法院檢察署
八十五年度偵字第一０００七號）提起上訴，經判決後，由最高法院發回更審，本院
判決如左：
    主    文
原判決關於丙○○部分撤銷。
丙○○商業負責人，共同連續以明知為不實之事項，而填製會計憑證，處有期徒刑肆
月，如易科罰金，以佰元折算壹日，緩刑年。
    事    實
一、丙○○係台北市○○○路○段一三九號一樓將意工程設計有限公司負責人，為從
    事業務之人兼納稅義務人，負有據實製作薪資所得扣繳憑單及登載營利事業所得
    稅結算申報書之義務。明知王張明於（民國）八十一年十二月間未曾在該公司任
    職及支薪，竟與王張明、丁○○（未據起訴）、戊○○共同基於概括犯意之聯絡
    ，由丁○○轉交王張明提供身分證影本予丙○○，再由丙○○於八十三年元月間
    ，先將王張明於八十二年度支薪新臺幣（以下同）一萬元之不實資料，使公司不
    知情成年會計，在其業務上製作性質屬於會計憑證之薪資印領清冊上，登載不實
    之王張明八十二年支領工資一萬元（將八十一年十二月不實資料，記入八十二年
    一月之薪資印領清冊），繼而送至台北市○○○路○段二三０號八樓之傳資會計
    師事務所，使該事務所內不知情之成年職員登載於梅敬芳業務上應製作之八十二
    年度營利事業所得稅結算申報書、薪資扣繳憑單，足以生損害於王張明及稅捐稽
    徵機關核稅之正確性。復於八十三年三月三十一日持前開薪資扣繳憑單及營利事
    業所得稅結算申報書向財政部台北市國稅局行使，申報將意工程設計有限公司八
    十二年度營利事業所得稅，致國稅局人員因該公司經核定全年所得額虧損五十九
    萬一千三百四十二元，扣除前開虛報薪資一萬元後，仍虧損五十八萬一千三百四
    十二元，致無逃漏稅額。
二、案經法務部調查局北部地區機動工作組移送台灣嘉義地方法院檢察署呈請台灣高
    等法院檢察署核轉台灣台北地方法院檢察署檢察官偵查起訴。
    理  由
一、訊據上訴人即被告丙○○矢口否認有前開犯行，辯稱：「所經營之將意工程設計
    有限公司，多將所承包之工程發包予小包商承作，本案即係將工程交由小包商丁○○承作，雙方約定工人由丁○○負責僱用，至於工人之薪資則由丁○○所提僱
    用人員之資料給付，王張明在八十一年十二月受雇，薪資申報在八十二年一月，
    所雇用者或非王張明，然確有臨時工友支付工資，若雇用人不知所雇用者並非王
    張明，則工頭提出王張明之身分證以資搪塞，雇用人即非明知不實而登載，被告
    為公司負責人，不可能直接指揮臨時工人」等語，經查：
（一）被告先將王張明於八十二年度支薪一萬元之資料製作薪資印領清冊，繼而送至
      傳資會計師事務所，使該事務所職員登載於梅敬芳業務上應製作之八十二年度
      營利事業所得稅結算申報書、薪資扣繳憑單等情，有薪資印領清冊在卷可查（
      見本院八十七年上訴字第四六四三號卷第四四頁至第五八頁），且據證人即傳
      資會計師事務所會計師吳光仁證述明確，且稱：「．．．．必須客戶有真實憑
      據我們才會作帳，必須薪資有蓋章或簽名，才可以．．．．」等語（見本院八
      十七年上訴字第四六四三號卷第一三二頁），亦證明其係憑有簽章或簽名之薪
      資憑證始能為作帳。嗣復持前開薪資扣繳憑單及營利事業所得稅結算申報書向
      財政部台北市國稅局行使，申報將意工程設計有限公司八十二年度營利事業所
      得稅，致國稅局人員因該公司經核定全年所得額虧損五十九萬一千三百四十二
      元，扣除前開虛報薪資一萬元後，仍虧損五十八萬一千三百四十二元，致無逃
      漏稅額等情，亦經財政部臺北市國稅局核定，有該局八十六年七月十日函與附
      件即被告所出具之無法提示王張明薪資一萬元支付證明之承諾書附卷可稽（見
      原審卷一第二一五頁、第二四九頁至第二五一頁），足見被告已確知無雇用王
      張明之情事。
（二）王張明本人為重度殘障（視障），平日只能作簡單的掃地工作，自八十年四月
      七日領有殘障手冊，業經原審與本院分別於訊問時勘驗明確（原審卷三第二七
      六頁及本院八十七年上訴字第四六四三號卷第二五頁），且其亦證稱：「是丁○○及他人向我要的（身分資料），有給我一些錢，約一次拿二千元，我沒在
      那一百二十八家公司工作，有很多人向我買身分證，我記不清楚了，我只認得
      丁○○，其餘我不知道名字」，嗣於本院復證稱：「（你是曾否受僱於將意工
      程有限公司？）沒有，我眼睛視障，不可能工作」、「我八十年四月間就視障
      」等語（見本院八十七年上訴字第四六四三號卷第二十五頁），本院又質諸被
      告：「（對王張明殘障手冊有何意見）沒有」（見本院八十七年上訴字第四六
      四三號卷第二十五頁），足見王張明為重度殘障（視障），不可能於八十一年
      底即被告所稱之雇用時間（被告稱薪資報在八十二年）或八十二年間（即申報
      雇用王張明所得之年度）受雇於被告，於焉顯見，是被告據此上訴所為之辯解
      ，容難採信。
（三）又證人戊○○（即與丁○○一同賣工資表與工人資料）於原審證稱：「年底時
      ，他們來買工資表，我就給資料，但沒有實際出去工作，有時那些公司找我或
      找丁○○，若找不到我就找丁○○，我若找不齊工人資料也會找丁○○幫忙找
      資料，丁○○和我一樣，都沒有帶工人上工，只是在年底時，公司要報稅，我
      和丁○○就負責拿工人的資料，交予公司報稅，我們都有經本人同意，否則拿
      不到身分證，身分證影本及我與丁○○的身分證及簽名印章，其他工人印章及
      簽名均由公司自己處理」等語（見原審卷八十七年六月十二日訊問筆錄），是
被告所辯工人由丁○○負責僱用等語，亦不足採。
（四）復次，證人甲○○於原審審調查時，到庭證稱：「（有無介紹工人予丙○○﹖
      ）有介紹一位工頭叫丁○○之人，我以前缺少粗工的工人，我就要丁○○幫我
      找，而我公司的薪水都是丁○○來拿，平常他帶工人來．．．．，我們交給他
      （工資），他交工人資料給我。」等語（見原審卷第二宗第二二七頁背），惟
      嗣於本院屢傳丁○○均無到庭，有無故意規避傳喚尚非無疑，抑有進者，復傳
      喚其其姐夫乙○○到庭證稱：「（丁○○戶籍為何設於你的戶籍內？）他是我
      太太的弟弟，曾經設籍在我那裡，人沒有住在那裡，已經遷走很久了，也沒有
      聯絡」、「（丁○○從事何業？）不清楚」、「（是否知道丁○○曾經任職建
      設公司？）不清楚」、「（丁○○是否曾經擔任過工程小包？）不清楚」等語
      （見本院卷九十年十一月二十六日訊問筆錄），然依社會一般經驗法則及人倫
      判斷，身為丁○○之姐夫，又曾遷入戶籍於此，關係自屬非淺，於客觀上不可
      能完全不知丁○○曾從事何種工作，其稱不知情或不清楚，雖無法強人其所難
      ，然亦可推知證人甲○○所證稱丁○○為工頭云云，顯有疑義，準此，證人甲○○所言尚無法採為對被告有利之證詞。至證人白徐秀梅雖證稱：「王張明與
      其為同事」等語（見本院八十七年上訴字第四六四三號卷第一一四頁背），然
      因王張明之視障情形業經勘驗屬實，是該證人顯於具結後仍為虛偽之證詞，雖
      其嗣於另次期日囑與王張明對質時改稱：「說錯，不清楚是否為王張明」等語
      （見本院八十七年上訴字第四六四三號卷第一三二頁背），然其在前所為之證
      述，因係虛偽不實，亦不得為被告有利之事證。
（五）另「王張明係積架工程有限公司等一百六十一家公司（包括被告所經營之將意
      工程設計有限公司），確未雇用王張明工作及給付工資，以逃漏稅方式，透過
      下包工頭向身分證販售集團取得王張明身分證影本，並偽刻印章，據以製作不
      實之八十二年度薪資報表，持向各該管國稅稽徵機關，虛報薪資支出，藉以逃
      漏營業稅所得稅等，經核定「王張明八十二年度財政部臺灣省南區國稅局綜合
      所得稅核定通知書」，八十二年間積架等一百六十一家公司分別虛報王張明薪
      資共新臺幣三千三百餘萬元，經抽樣調查其中豪強、瑞記、樂昶、盈榮等四家
      公司，其負責人均承認並未於八十二年間雇用王張明工作，並有虛報王張明薪
      資情事」等情，亦有法務部調查局函與王張明八十二年度財政部臺灣省南區國
      稅局綜合所得稅核定通知書，在卷可參。惟將意工程設計有限公司並未因此而
      逃漏稅捐，復有財政部台北市國稅局八六財北國稅審參字第八六０三二二六二
      號函與八十七年十二月二十四日八七財北國稅審參字第八七二０三四九二號函
      在卷可稽。綜上所述，本件人證與物證俱齊，事證明確，犯行洵堪認定，被告
      （即上訴人）復於上訴意旨為上開之辯稱，乃屬推諉卸責之詞，實不可採。
二、按薪資表文件，係屬原始憑證，業據經濟部經（八六）商字第八六二一０八０五
    號函釋甚明。又扣繳憑單雖非屬憑證，但亦為被告業務上作成之文書，被告為製
    作不實會計憑證犯行後，原商業會計法第六十六條第一款之製作不實會計憑證罪
    已於八十四年五月十九日修正為同法第七十一條第一款，並於同年月二十一日生
    效，將原最重本刑五年以下有期徒刑、拘役或一萬元以下罰金，修正為最重本刑
    為五年以下有期徒刑、拘役或科或併科新台幣五十萬元以下罰金，比較新舊法之
    法定本刑，以舊法為輕，依刑法第二條第一項但書規定，應適用最有利於被告之
    修正前商業會計法第六十六條第一款規定。核被告丙○○所為，係犯修正前商業
    會計法第六十六條第一款、刑法第二百十五條、第二百十六條之罪。公訴人漏未
    論及修正前商業會計法第六十六條第一項，容有未洽。王張明、丁○○、戊○○
    等三人雖不具商業負責人身分，因與被告梅敬芳間有犯意聯絡及行為分擔，依刑
    法第三十一條第一項規定，仍以共犯論。被告使不知情之公司會計及不知情之會
    計師製作不實會計憑證或業務上登載不實文書，再持以行使，足以生損害於王張
    明及稅捐稽徵機關核稅之正確性，其均為間接正犯。被告丙○○先後製作不實之
    薪資印領清冊及扣繳憑單，時間緊接，犯罪構成要件相同，顯係基於概括犯意為
    之，應依連續犯規定論以一罪，並依法加重其刑。其登載不實業務文書後持以行
    使，其登載不實之低度行為應為行使之高度行為所吸收，不另論罪。被告填製薪
    資印領清冊、扣繳憑單，固亦該當於刑法第二百十五條業務上登載不實文書罪，
    唯亦該當於修正前商業會計法第六十六條第一款所定之填製不實會計憑證罪，因
    修正前商業會計法第六十六條第一款，乃刑法第二百十五條之特別法，被告此部
    分所為，屬法規競合，依特別法優於普通法，重法優於輕法之法則，應擇一適用
    修正前商業會計法第六十六條第一款，而不再論以被吸收之刑法第二百十五條、
    第二百十六條業務上登載不實文書並行使罪。又稅捐稽徵法第四十一條應為結果
    犯，而被告丙○○並未逃漏稅捐，已如上述，公訴人認被告並涉犯稅捐稽徵法第
    四十一條之罪，尚有未洽。惟公訴人認此與行使業務登載不實文書有牽連犯之裁
    判上一罪關係，故不另為無罪諭知。被告梅敬芳製作不實薪資印領清冊乙節，雖
    未據起訴，惟與起訴部分有連續犯裁判上一罪關係，為起訴效力所及，本院自得
    一併審理，併予敘明。
三、原審對被告丙○○予以論罪科刑固非無見，惟查：被告係製作薪資印領清冊再填
    薪資扣繳憑單，原審漏未審酌薪資印領清冊之連續犯行。及修正前商業會計法第
    六十六條第一款乃刑法第二百十五條之特別法，原審誤為被告所犯為牽連犯，均
    有未洽。被告上訴意旨仍執陳詞，否認犯罪，指摘原判決不當，雖無理由，惟原
    審判決關於被告部分既有未當，自應由本院將原判決撤銷予以改判。另查被告犯
    罪後，刑法第四十一條業於九十年一月四日修正，其第一條前段為「犯最重本刑
    為五年以下有期徒刑以下之刑之罪，而受六月以下有期徒刑或拘役之宣告，因身
    體、教育、職業、家庭之關係或其他正當事由，執行顯有困難者，得以一元以上
    三元以下折算一日，易科罰金。」並於同年月十日公佈施行，於同年月十二日生
    效，比較新舊法之規定，以變更後之新法對被告有利，依刑法第二條第一項前段
    之規定，自應適用裁判時之新法，而併諭知易科罰金之折算標準。爰審酌被告丙○○犯罪之動機、目的、手段、所生危害質與量，尚屬輕微，與及犯罪後態度等
    一切情狀，量處有期徒刑肆月，如易科罰金，以佰元折算壹日，以示懲儆。又
    被告丙○○為公司負責人，前未曾受有期徒刑以上刑之宣告，有臺灣高等法院檢
    察署刑案紀錄簡覆表在卷可按，此次因一時失慮，因循錯誤之商業習慣，偶罹刑
    典，經此教訓應知警惕，信無再犯之虞，本院認所宣告之刑以暫不執行為適當，
    爰與原判決同仍併諭知緩刑三年，用啟自新。
據上論斷，應依刑事訴訟法第三百六十九條第一項前段、第三百六十四條、第二百九
十九條第一項前段，修正前商業會計法第六十六條第一款，刑法第十一條前段、第二
條第一項但書、第二十八條、第四十一條、第五十六條、第七十四條第一款，罰金罰
鍰提高標準條例第一條前段、第二條，判決如主文。
本案經檢察官陳維練到庭執行職務。
中     華      民      國    九十一    年      二       月      八      日
                            臺灣高等法院刑事第一庭
                                審判長法  官  李  相  助
                                      法  官  蘇  素  娥
                                      法  官  蔡  光  治
右正本證明與原本無異。
如不服本判決應於收受送達後十日內向本院提出上訴書狀，其未敘述上訴之理由者並
得於提起上訴後十日內向本院補提理由書（均須按他造當事人之人數附繕本）。
                                      書記官  王  才  生
中      華      民      國    九十一    年      二      月      二十    日
附錄：本案論罪科刑法條全文
刑法第二百十五條
從事業務之人，明知為不實之事項，而登載於其業務上作成之文書，足以生損害於公
眾或他人者，處三年以下有期徒刑、拘役或五百元以下罰金。
刑法第二百十六條
行使第二百十條至第二百十五條之文書者，依偽造、變造文書或登載不實事項或使登
載不實事項之規定處斷。
修正前商業會計法第六十六條
商業負責人，主辦及經辦會計人員有左列各款情事之一者，處五年以下有期徒刑、拘
役或役或一萬元以下罰金：
一以明知為不實之事項，而填製會計憑証或記入帳冊者。
二故意使應保存之會計憑証帳簿報表滅失毀損者。
三意圖不法之利益而變造會計憑証帳簿報表內容，或撕毀其頁數者。
